【裁判字號】    98,訴,159
【裁判日期】    980512
【裁判案由】    毒品危害防制條例
【裁判全文】
臺灣板橋地方法院刑事判決               98年度訴字第159號
公  訴  人  臺灣板橋地方法院檢察署檢察官
被      告  乙○○
選任辯護人  林宗竭律師
上列被告因違反毒品危害防制條例案件，經檢察官提起公訴（97
年度偵字第6373號)，本院判決如下：
    主  文
乙○○販賣第一級毒品，累犯，處有期徒刑拾陸年，販賣第一級
毒品所得財物現金新臺幣貳仟元沒收，如全部或一部不能沒收時
，以其財產抵償之。
其餘被訴部分無罪。
    事  實
一、乙○○前於民國92年間，因施用第一級毒品案件，經本院於
    92年11月20日以92年度訴字第2078號判決判處有期徒刑10
    月，於93年2 月5 日經臺灣高等法院以93年度上訴字第167
    號判決駁回上訴確定；復因施用第一級毒品案件，經臺灣高
    雄地方法院於94年5 月26日以93年度訴字第2448號判決判處
    有期徒刑11月，於94年6 月27日確定；兩案接續執行，於95
    年9 月29日縮刑期滿執行完畢。詎猶不知悔改，明知海洛因
    為毒品危害防制條例所列管之第一級毒品，不得販賣，竟基
    於販賣第一級毒品海洛因之犯意，於96年12月8 日晚間18時
    3 分許，在臺北縣新莊市○○路附近，以新臺幣（下同）
    2000元之價格，出售不詳重量之1 小包海洛因予丙○○。嗣
    經警於96年12月24日某時，在臺北縣蘆洲市○○路「嘉年華
    汽車旅館」內查獲。
二、案經臺北市政府警察局移送臺灣板橋地方法院檢察署檢察官
    偵查起訴。
    理  由
壹、有罪部分
一、訊據被告乙○○固不否認於96年12月8 日曾使用000000000
    0 號行動電話與持用0000000000號行動電話之丙○○通話，
    並表示要出售海洛因予丙○○之事實，惟矢口否認有於96年
    12月8 日販賣第一級毒品海洛因予丙○○之犯行。先辯稱：
    因丙○○載伊女朋友出去，伊氣不過，始以販賣第一級毒品
    海洛因給丙○○為由，引誘丙○○前來，再與3 、4 名姓名
    年籍不詳之友人一起在新泰路、瓊林路口，將丙○○押到車
    上毆打云云，繼改稱只記得在那段時間打過丙○○，但不確
    定時間云云，又改稱打完該通電話後，丙○○並未到場云云
    。惟查：
  (1)證人丙○○於偵查中證稱（證據能力部分詳後述）：被告使
    用之0000000000號行動電話與其持用之0000000000號行動電
    話96年12月8 日下午6 時3 分之監察結果，係被告與伊之通
    話，監聽譯文所示「一張」是1000元，「二張」是2000元，
    「拿2000」則指後來伊用2000元與被告在新莊中正路附近的
    吉野家交易海洛因，這是伊買來自己施用，不是與被告合資
    購買等情（見97年度偵字第6373號卷第131 頁），核與臺灣
    板橋地方法院檢察署97年度偵字第6373號卷所附對被告使用
    之0000000000號電話於96年12月8 日下午6 時3 分6 秒許，
    與證人丙○○使用之0000000000號電話通訊監察譯文（卷附
    監聽紀錄及譯文，被告暨選任辯護人於本院審理中，均陳稱
    對證據能力不爭執，迄言詞辯論終結前，均未聲明異議，依
    刑事訴訟法第159 條之5 第2 項之規定，視為有前項之同意
    ，本院審酌該等證據作成之情況，認為並無偽造、偏頗等不
    適當之情形，認為有證據能力）所示，係由丙○○主動致電
    與被告聯繫後，丙○○稱：「在哪？」，被告稱：「新泰路
    」，丙○○稱：「新泰路喔？」，被告稱：「新海橋下來這
    啦」，丙○○稱：「新海橋下來那，不就我家那」，被告稱
    ：「嗯，對，新莊街仔這沒」，丙○○稱：「是新莊夜市呀
    口喔？」，被告稱：「對，新莊夜市呀進來啦」，丙○○稱
    ：「新莊夜市呀進來喔？」，被告稱：「走到瓊林」，丙○○稱：「我開車不方便，你可以走出來嗎？」，被告稱：「
    你娘啦，你開什麼車？」，丙○○稱：「我開貨車」，被告
    稱：「我跟你講啦，你一直進來，開到中正路左轉」，丙○○稱：「中正路左轉，我知道，我過去」，被告稱：「那有
    一間吉野家左轉」，丙○○稱：「喔吉野家巷口轉進去喔」
    ，被告稱：「嗯」，丙○○稱：「再來？」被告稱：「一直
    走就到了」，丙○○稱：「一直走就看到你了，是不是？」
    ，被告稱：「一直走，要走到尾仔，就看見了」，丙○○稱
    ：「喔、喔，我現在在漢生橋這，要過去了」，顯示被告詢
    問丙○○所在位置後，指示丙○○會面地點及路徑。被告繼
    稱：「多少、多少？」丙○○稱：「一張啦」，被告稱：「
    這麼久沒拿，拿1 ？」，丙○○稱：「沒啦，你的東西也都
    不穩定呀，我就不敢拿多」，被告稱：「不會啦，我跟你講
    真的啦」，丙○○稱：「呀」，被告稱：「我量弄多一點給
    你」，丙○○稱：「2 張你要給我多少，你說啦」，被告稱
    ：「0.24」，丙○○稱：「哈？」，被告稱：「0.24」，丙○○稱：「好啦，我到時候看看，可以的話我才拿2000喔」
    ，被告稱：「好」，丙○○稱：「我看東西有沒有夠好嗎？
    」，被告稱：「好，沒問題」，丙○○稱：「好，我馬上到
    。」等對話（見96年度偵字第6373號卷第59至第60頁），顯
    示被告早知丙○○致電約見之來意即為購買海洛因，且被告
    對丙○○有海洛因毒癮，應屢需購買解癮知之甚詳，甚且曾
    有交易往來，且丙○○原欲購買價值1000元之海洛因，因被
    告邀稱海洛因品質良好且會多給，始稱若確認品質良好，則
    多買至2000元，被告亦表同意等情節，互核悉屬相符。
  (2)被告暨選任辯護人固爭執稱：證人丙○○於偵訊時之陳述為
    被告以外之人於審判外之陳述，並無證據能力云云。惟證人
    丙○○於偵查作證後，在98年1 月20日死亡，有其戶政個人
    資料查詢結果在卷可稽，已無從於本院審理時傳喚到庭進行
    交互詰問。且按被告以外之人於偵查中向檢察官所為之陳述
    ，除顯有不可信之情況者外，得為證據，刑事訴訟法第159
    條之1 定有明文可參。而依該條傳聞法則例外之立法理由，
    乃檢察官代表國家偵查犯罪，原則上能遵守法定程序，且被
    告以外之人如具有具結能力，仍應依法具結，以擔保其據實
    陳述。故該條第2 項規定「除顯有不可信之情況外」，應係
    指被告以外之人於偵查中向檢察官所為之陳述，不論是言詞
    或書面，有未遵守法律規定之情形，即檢察官於偵查中所為
    之證據調查，須係出於違法取供者、或具有具結能力之被告
    以外之人，未依法命其具結之情況，始無證據能力。查證人
    丙○○於臺灣板橋地方法院檢察署，經檢察官告知具結義務
    及偽證罪之處罰，並依法具結而為陳述，此有卷附上開偵訊
    筆錄及證人等結文在卷可參（見97年度偵字第6373號卷第
    130 頁至第134 頁），其證述過程自已符合上開規定，難指
    為無證據能力。
  (3)被告雖又辯稱：伊因丙○○曾載伊女友出遊，心有不滿，故
    以販賣海洛因之事，誘騙丙○○出面後，夥同友人共同毆打
    ，並無販賣海洛因予丙○○云云，惟被告於本院準備程序中
    先明確辯稱96年12月8 日曾夥同3 、4 名姓名年籍不詳之友
    人一起在台北縣新莊市○○路、瓊林路口，將丙○○押到車
    上毆打云云，旋改稱不記得當天有無與丙○○講電話，繼改
    稱只記得96年12月8 日曾與丙○○以電話聯繫，但聯繫內容
    不明，在那段時間打過丙○○，但不確定時間云云（本院98
    年2 月27日準備程序筆錄），嗣後又改稱打完該通電話後，
    丙○○並未到場云云（本院98年4 月21日審判筆錄），所辯
    主要情節已見反覆矛盾，難以逕信。且被告既係設下圈套，
    以出賣海洛因為餌，預先約好3 、4 名同夥，欲引誘丙○○
    前來圍毆，然被告自稱與丙○○不常聯絡（同前審判筆錄）
    ，依前揭通訊監察結果所示，於96年11月30日至96年12月29
    日通訊監察期間，僅於案發當日由丙○○主動致電1 次與被
    告聯繫，且依通話內容顯示，係被告詢問丙○○所在位置後
    ，費時指示丙○○會面方式、地點後，再由被告詢問丙○○
    欲購買海洛因之數量，丙○○答稱1000元後，被告再質問久
    未購買，為何僅買1000之數量，顯示被告早知丙○○致電約
    見之來意即為購買海洛因，丙○○顯非因被告之提議、引誘
    而起意前往購買，僅係因被告保證海洛因品質良好，始表現
    有多買之意願。被告顯然與丙○○久未聯繫，亦非主動與丙○○約見，竟能預知丙○○即將聯繫，已屬難解，被告精心
    設局，尚須事先布置，約妥多人計誘丙○○，竟係以被動方
    式為之，更屬悖於經驗，又非自始即以便宜毒品誘使丙○○
    急切上鉤，所辯之情節顯與前揭通訊監察結果明顯互歧；又
    被告於96年12月24日警詢時，經警提示上開相同通訊監察譯
    文，距離96年12月8 日「誘騙」丙○○毆打後僅約2 週，面
    對警員販毒重罪之質疑，竟僅辯稱該內容均為毒品施用者要
    購買毒品施用，然後跟伊一起合資向他人購買毒品，並明確
    指稱與伊有仇恨恩怨之人為劉大偉、陳尚彬、甲○○三人等
    情，不曾以上情置辯（同前偵查卷，第7 至16頁），更屬有
    疑；從而，被告所辯上情與客觀證據資料不符，殊難逕信。
    證人丙○○於偵訊時證稱伊與被告並無恩怨等情（見96年度
    偵字第6373號卷第131 頁），其證詞與通訊監察譯文相符，
    業經論述如前，而檢察官訊問過程及證人丙○○證述之內容
    ，亦未顯示有何引誘、誤導、詐欺、脅迫誣攀等明顯違反刑
    事訴訟法規定，或與其他積極證據、彈劾證據明顯扞格之情
    形，亦無顯不可信之情況存在，自有證據能力。反之，被告
    辯稱該通電話目的係誘騙丙○○云云，無非係臨訟卸責之詞
    ，要無可信。
  (4)選任辯護人另為被告辯稱：證人丙○○偵訊時稱交易地點在
    新莊中正路附近的吉野家，然由通訊譯文所附基地台位置顯
    示，兩人相約見面之地為被告通話當時所在地，即新莊市○○路7 號附近，該地距離新莊市○○路與新泰路口逾1000公
    尺之遙，且該通電話之後兩人並無其他通聯紀錄，被告自無
    可能得知交易地點改至吉野家，且證人丙○○又如何在人車
    眾多之時、地測試毒品品質？此外證人丙○○於偵訊時稱：
    每次都買500 、1000元之海洛因，與該次所稱2000元購買海
    洛因不相符，且其所稱0.24可能是被告要給的重量，亦屬推
    測之詞，不足採信云云。然基地台位置非必然顯示通訊雙方
    之精確位置，況依通訊監察譯文所示，被告當時係指示稱：
    吉野家巷口轉進去一直走到巷尾（見前引譯文），依丙○○
    需與被告保持通話，始能依被告逐步指示，尋得見面地點，
    對於會面地點之位置顯然生疏，於作證時依記憶中之明顯地
    標，簡稱交易地點在吉野家，尚非重大瑕疵，不足以全盤推
    翻其證詞可信度；又依同上譯文顯示交易地點係在巷內，丙○○亦不曾證稱在外測試毒品質量，辯護人質稱交易地點人
    車眾多乙節，亦乏依據；且依同上譯文所示，丙○○於通話
    過程中，原表示欲以1000元購買海洛因，係由被告勸誘其購
    買2000元之數量，已如上述，自亦不能因丙○○自稱平日購
    買海洛因數量為500 元至1000元一小包，遽認本次未有購買
    2000元之事實；又被告業已自承在通話中與丙○○談論海洛
    因交易，則證人丙○○本為親自見聞上開通話內容之人，本
    得依其經驗、記憶作證，固證稱未能確認被告當時所稱「
    0.24」為何意，亦不足以認定其證詞為推測之詞，是選任辯
    護人此部分所辯，仍無從推翻前揭積極證據。
  (5)本案被告雖否認有販賣海洛因之犯行，惟按販賣毒品係政府
    嚴予查緝之違法行為，且上述毒品可任意分裝或增減其分量
    ，而每次買賣之價量，亦隨時依雙方關係之深淺、當時之資
    力、需求程度及對行情之認知等因素，機動調整，因之販賣
    之利得，除經被告坦承犯行，或帳冊價量均記載明確外，委
    難查得實情，是縱未確切查得販賣賺取之實際差價，但除別
    有事證，足認係按同一價格轉讓，確未牟利之情形外，尚難
    執此認非法販賣之事證有所不足，致知過坦承者難辭重典，
    飾詞否認者反得逞僥倖，而失情理之平；且海洛因之價格不
    低，取得不易，凡為販賣之不法行為者，苟無利可圖，應無
    甘冒持有毒品遭查獲之極大風險，無端親送至交易處所，平
    白無端義務為該買賣之工作，佐以被告於上開通話中對丙○○告稱：「我量弄多一點給你」乙節，顯然對於價格、數量
    仍得依交易對象主動調整，並非逕依購入價格轉賣，認為其
    販入之價格必較售出之價格低廉，而有從中賺取買賣差價牟
    利之意圖及事實，應屬符合論理法則且不違背社會通常經驗
    之合理判斷。是被告販賣海洛因予丙○○，有從中賺取差價
    牟利之營利意圖，已屬灼然。
  (6)綜上所述，被告上開辯解，無從建立合理懷疑而推翻前揭積
    極證據，尚難採信。本案事證明確，被告犯行已堪認定，自
    應依法論科。
三、核被告所為，係犯係犯毒品危害防制條例第4條第1項之販賣
    第一級毒品罪。被告於販賣前持有第一級毒品之低度行為，
    為販賣之高度行為所吸收，不另論罪。被告有如事實欄所述
    之犯罪、科刑及執行紀錄，有臺灣高等法院被告前案紀錄表
    在卷可稽，其於有期徒刑執行完畢後，5 年內故意再犯本案
    有期徒刑以上之罪，係屬累犯，應依刑法第47條第1 項之規
    定加重其刑（惟死刑、無期徒刑部分不得加重）。本院審酌
    被告販賣海洛因之數量尚非甚多，與大量出售海洛因，以賺
    取巨額價差者，似屬有別，其因而觸犯法定刑為死刑或無期
    徒刑之重典，有法重情輕堪予憫恕之情形，爰依刑法第59條
    之規定減輕其刑，並就法定罰金刑部分先加後減之。爰審酌
    被告前有麻藥、毒品、偽造文書、妨害家庭、過失傷害、贓
    物等累累前科，顯示素行不佳，曾因施用毒品經送觀察、勒
    戒、強制戒治，明知毒品對人體身心健康危害之烈，竟進而
    為販賣毒品犯行，嚴重戕害他人身心，擴大毒品危害範圍，
    擾亂社會秩序，犯後未行使緘默權，反屢次飾詞試圖誤導法
    院認定，本院因此認為，被告固無據實陳述之義務，然其缺
    乏為自己行為負責之態度，自應施以相當之刑罰，以求收矯
    治及社會防衛之效，兼衡其智識程度、犯罪之動機、目的等
    一切情狀，量處如主文所示之刑，以示警懲。
四、按依毒品危害防制條例第19條第1 項：「犯同條例第四條至
    第九條、第十二條、第十三條或第十四條第一項第二項之罪
    者，其供犯罪所用或因犯罪所得之財物均沒收之，如全部或
    一部不能沒收時，追徵其價額或以其財產抵償之」，係採義
    務沒收主義，故販賣毒品所得之金錢，如能認定確係販賣毒
    品所得之款項，均應宣告沒收，不以當場搜獲扣押者為限（
    最高法院93年臺上字第2670號判決意旨參照），是販賣毒品
    所用之物或所得之金錢，無論已否扣案，如仍屬存在，即應
    依法沒收。本件被告販賣第一級毒品之所得現金為2000元，
    為被告販賣上揭毒品所得之財物，應依毒品危害防制條例第
    19條第1 項之規定宣告沒收，如全部或一部不能沒收時，以
    被告之財產抵償之。至被告使用之0000000000號行動電話並
    未扣案，被告稱係向他人借得，現已被他人取走而不存在，
    復未經舉證為被告所有之物，爰不為沒收之諭知，附此敘明
    。
貳、無罪部分：
一、公訴意旨另以：被告另於96年12月7 日上午某時，在臺北縣
    三重市○○路附近，以3000元之代價，出售八分之一錢（約
    0.47公克）之海洛因予甲○○牟利，因認被告此部分所為，
    亦係涉犯毒品危害防制條例第4 條第1 項之販賣第一級毒品
    罪嫌。
二、按犯罪事實應依證據認定之，無證據不得推定其犯罪事實。
    且檢察官就被告犯罪事實，應負舉證責任，並指出證明之方
    法。又不能證明被告犯罪者，應諭知無罪之判決，刑事訴訟
    法第154 條第2 項、第161 條第1 項、第301 條第1 項分別
    定有明文。所謂證據，係指足以認定被告確有犯罪行為之積
    極證據而言，該項證據自須適合於被告犯罪事實之認定，始
    得採為斷罪資料。苟積極證據不足為不利於被告事實之認定
    時，即應為有利於被告之認定，更不必有何有利之證據（參
    照最高法院29年上字第3105號、30年上字第816 號判例），
    又事實之認定，應憑證據，如未能發現相當證據，或證據不
    足以證明，自不能以推測或擬制之方法，以為裁判基礎（參
    照最高法院40年臺上字第86號判例），且為刑事訴訟法上證
    明之資料，無論其為直接證據或間接證據，均須達於通常一
    般之人均不致於有所懷疑，而得確信其為真實之程度，始得
    據為有罪之認定，若其關於被告是否犯罪之證明未能達此程
    度，而有合理性懷疑之存在，致使無從形成有罪之確信，根
    據「罪證有疑，利於被告」之證據法則，即不得遽為不利於
    被告之認定（最高法院76年臺上字第4986號判例參照）。
三、公訴意旨無非以：證人甲○○於警詢及偵查中之證詞、被告
    持用之0000000000號行動電話之通訊監察譯文，佐證被告販
    賣第一級毒品海洛因予甲○○之事實。惟訊據被告堅決否認
    有此部分販賣海洛因之犯行，並稱：伊在96年12月7 日是請
    甲○○幫伊向別人拿海洛因過來，始會在電話中談論海洛因
    品質等語，經查：檢察官所舉證人甲○○於偵訊時之證詞係
    稱：96年12月7 日當天上午被告有給伊八分之一錢海洛因，
    伊給被告3000元，96年12月7 日晚間11時32分該通電話係伊
    跟被告討論毒品品質，在二重路邊交貨，自96年11月間開始
    ，約每月向被告買毒品一次等情（見97年度偵字第6373號卷
    第113 頁），惟證人甲○○於本院審理時已自承於偵查中係
    證述不實之編造情節（同前審判筆錄），而臺灣板橋地方法
    院檢察署97年度偵字第6373號卷所附對被告使用之00000000
    00號電話通訊監察譯文係採取連續監聽方式，然缺乏96年12
    月7 日上午被告與證人甲○○交易毒品之相關通話，而核同
    日下午2 時57分23秒之通話內容所示甲○○稱：「你那有硬
    的嗎？」，被告稱：「有阿」等對話內容，應係證人甲○○
    詢問被告有無安非他命可提供（此部分未據起訴），亦未提
    及上午是否有交易海洛因之事，有該譯文在卷可稽，與證人
    甲○○於本院審理時證述之情節相符（同前審判筆錄），至
    上開96年12月7 日晚間11時32分8 秒許之通話內容所示甲○○致電被告稱：「那東西可以嗎？」，被告稱：「我怎會知
    道，量那麼少」，甲○○稱：「他就講比較好，我也不知道
    」，被告稱：「不到81呀」，甲○○稱：「他就講比較好」
    ，被告稱：「沒有比較好，量差那麼多」，甲○○稱：「我
    回來用有比較好」，被告稱：「沒有啦，我的沒有啦」（見
    96年度偵字第6373號卷第55頁），依該對話係由甲○○主動
    致電被告，並詢問被告對品質之意見，尚提及第三人「他就
    講比較好」，被告則稱「沒有比較好，量差那麼多」，顯示
    被告於通話中對甲○○直接抱怨海洛因質、量不佳等情，與
    一般買賣交易中賣方之態度迥異，尚難逕認係被告出售海洛
    因予甲○○後，復與甲○○討論品質之對話，反與被告所辯
    當時係是請甲○○幫伊向別人拿海洛因過來，始會在電話中
    談論海洛因品質等情節較為相符。從而，證人甲○○於上開
    偵查中之證詞缺乏其他佐證，復與通訊監察結果互歧，尚難
    據此認定被告犯行而無疑。
四、從而，檢察官起訴被告此部分犯嫌，實僅有證人甲○○於偵
    訊時之證詞為佐，然證人甲○○之上開證詞具有相當瑕疵，
    業經論述如前，檢察官所舉積極證據，即無從超越合理懷疑
    ，是被告所辯並無此部分販賣毒品犯行，尚非絕無可信，此
    外復查無其他積極證據足資證明被告有此部分犯行，自屬不
    能證明被告犯罪，既無從為被告有罪之確信，揆諸前開說明
    ，自應就此部分為被告無罪之諭知。
參、移送部分：
    證人甲○○於偵查中，供前具結，對案情有重要關係事項之
    「96年12月7 日當天上午被告以3000元代價販賣給伊八分之
    一錢海洛因，在二重路邊交貨」等情（見97年度偵字第6373
    號卷第113 頁），於本院審理時自承係不實陳述（同前審判
    筆錄），所涉偽證罪嫌，應由檢察官另行偵辦。
據上論斷，應依刑事訴訟法第299 條第1 項前段、第301 條第1
項，毒品危害防制條例第4 條第1 項、第19條第1 項，刑法第11
條前段、第47條第1 項、第59條，判決如主文。
本案經檢察官陳姿雯到庭執行職務。
中    華    民    國    98    年    5    月    12     日
             刑事第二庭 審判長法  官  王屏夏
                              法  官  趙義德
                              法  官  王偉光
上列正本證明與原本無異。
如不服本判決，應於送達後10日內敘明上訴理由，向本院提出上
訴狀，上訴於本院第二審合議庭 (應附繕本) 。其未敘述上訴理
由者，應於上訴期間屆滿後20日內向本院補提理由書「切勿逕送
上級法院」。
                              書記官  陳宥伶
中    華    民    國    98    年    5     月    13    日
附錄本案論罪科刑法條全文：
毒品危害防制條例第4條
製造、運輸、販賣第一級毒品者，處死刑或無期徒刑；處無期徒
刑者，得併科新臺幣1 千萬元以下罰金。
製造、運輸、販賣第二級毒品者，處無期徒刑或7 年以上有期徒
刑，得併科新臺幣7 百萬元以下罰金。
製造、運輸、販賣第三級毒品者，處5 年以上有期徒刑，得併科
新臺幣5 百萬元以下罰金。製造、運輸、販賣第四級毒品者，處
3 年以上10年以下有期徒刑，得併科新臺幣3 百萬元以下罰金。
製造、運輸、販賣專供製造或施用毒品之器具者，處1 年以上7
年以下有期徒刑，得併科新臺幣1 百萬元以下罰金。
前五項之未遂犯罰之。


司法院資訊處製作；財團法人民間司法改革基金會備份。
